臺灣高等法院刑事判決　　　　　　　　　　　　　　九十年度上易字第三九七二號
　　上　訴　人
　　即　被　告　庚○
　　選任辯護人　陳鄭權
　　　　　　　　林雅君
右列上訴人，因偽造文書案件，不服臺灣宜蘭地方法院九十年度易字第二三０號，中
華民國九十年十月五日第一審判決，（起訴案號：臺灣宜蘭地方法院檢察署八十八年
度偵續字第四四號）提起上訴，本院判決如左：
    主  文
上訴駁回。
    事  實
一、緣庚○因積欠戊○○新台幣（下同）二千六百萬元之債務，於民國八十七年十一
    月初屢受催討，恐其所有座落宜蘭縣宜蘭市○○段乾門小段四九之六地號及其上
    建物即門牌號碼宜蘭縣宜蘭市○○路二號房地遭查封拍賣，遂與其友人癸○○（
    另案經檢察官提起公訴）共同基於犯意之聯絡，明知庚○未積欠癸○○六百餘萬
    元債務，雙方並無設定抵押權之真意，竟於八十七年十一月九日上午八時許，前
    往不知情之許清賢所開設位於宜蘭市代書事務所內，委請不知情之事務所成年員
    工，為渠等代為填載內容為義務人兼債務人庚○積欠權利人癸○○（本金）八百
    萬元，同意以前開房地設定同額抵押權予癸○○，約定權利存續期間自八十七年
    十一月九日起至八十八年十一月九日止計一年，利息依各個債務契約之約定，無
    遲延利息及違約金，債務屆期清償之不實抵押權設定契約書，並填具土地登記申
    請書，旋於同日上午九時二十分許，共同持至宜蘭縣宜蘭地政事務所辦理設定抵
    押權登記（但於土地登記申請書記載委託庚○代理），致使承辦之地政事務所公
    務人員陷於錯誤，將前開虛偽不實之抵押權設定事項，登載於職務上所掌之建築
    改良物登記簿及土地登記簿上，足以生損害於地政機關對建築物及土地登記之正
    確性及戊○○。
二、案經戊○○訴由台灣宜蘭地方法院檢察署檢察官偵查起訴。
    理  由
一、訊據上訴人即被告庚○固坦承前揭時、地和癸○○共同至許清賢所開設代書事務
    所，由事務所員工代為填載抵押權設定契約書暨土地登記申請書，同意以其所有
    前開房地設定八百萬元之抵押權予癸○○，再持至宜蘭地政事務所辦理之情不諱
    ，惟矢口否認有何偽造文書犯行，辯稱：(1)其並未積欠告訴人戊○○二千六百萬
    元之債務，七十八年間起其常至宜蘭市全弘證券股份有限公司（下稱全弘公司）
    買賣股票，因而與在該公司吸收資金之甲○○○熟識，八十四年間甲○○○表示
    如有閒置資金可出借，願給予利息二分至二分半，其因股市獲利不易及信任渠財
    力，因而陸續出借約一千七百餘萬元之資金，後來期間甲○○○復表示希望其引
    介金主出借，故介紹戊○○等親友與之認識，渠等均明知借主為甲○○○，僅因
    其常去全弘公司之故，雙方乃有時會委託其代為轉交借款及付款支票，詎八十七
    年十一月四日全弘公司及甲○○○發生財務週轉不靈，因向甲○○○索債僅得部
    分清償，認其尚有房地，遂故意誣指其設局使渠等受害，於同年十一月十七日晚
    間八時許，藉詞誘騙其至戊○○住處，由五、六名男女共同恐嚇並毆打其成傷，
    脅迫其在渠等所持有甲○○○所交付十餘紙支票上背書，其迫於無奈屈而從之，
    後來其亦有在宜蘭分局巡佐辛○○陪同下至新民派出所備案，惟警方認僅一人指
    訴事證不足而備案處理，之後其避居他處，然戊○○得知其將所有房地設定抵押
    權予癸○○，便故意藉此興訟，倘其確有積欠戊○○前開鉅額欠款，甲○○○何
    願承擔之。(2)其與癸○○確有六百餘萬元之債務關係，雙方為服役時之軍中同袍
    ，七十八、九年間癸○○亦有在全弘公司買賣股票，其曾先後二次向之借款共約
    一百萬元買賣股票，至八十四年間認賠出清並一次清償，其後陸續以經商周轉為
    由陸續向癸○○借貸十幾萬至六十萬元不等現金，實際轉借甲○○○賺取利息，
    向癸○○借款時均預扣每月利息一點五分，並簽發本票為債權憑證，每月支付利
    息並換發本票，至八十七年十一月份欠款已達三百三十萬元，其並不知癸○○之
    現金來源；另於八十七年二月間其與癸○○及全弘公司台北分公司顧問陳其昌聚
    餐，陳其昌敘及時為購買股票之良好時機，其因而又向癸○○借貸三百萬元，利
    息同前，開本票一紙為擔保，由癸○○另行在世華銀行開設融資帳戶，存入三百
    萬元供其買賣股票，授權世華銀行得自動轉帳融資至六百萬元，實際均委由陳其
    昌購買、出售何股票時順便為其操作，存摺印章仍由癸○○保管，其間癸○○曾
    提領一筆款項，但立刻補回，其亦曾因他途而委請友人或癸○○代為提領共約一
    百餘萬元，後來結算時虧損一百多萬元，故三百萬元已所剩無幾，八十七年十一
    月四日全弘公司及甲○○○發生財務週轉不靈，癸○○聞悉其遭甲○○○跳票一
    千餘萬元，乃於同年月八日至其住處找其要債未遇，次日上午復再度上門，其告
    知因前開甲○○○之債累在數年內無法清償，雙方乃約定以六百三十萬元本金，
    月息一分半約九萬餘元，一年單利約一百一十萬元，預估一年半之本金及利息概
    算，以八百萬元為整數，而以其所有前開房地設定八百萬元之第二順位抵押權予
    癸○○（第一順位抵押權係設定予臺灣中小企銀五百萬元，但已清償至僅餘一百
    餘萬元），雙方旋至友人許清賢代書辦公室，請代為協助填具相關申請書資料，
    渠等僅知設定八百萬元，至內容為何均未過問，再同赴地政事務所辦理，返回後
    即當著許清賢代書面前將癸○○所交還之九紙本票，由其將之撕毀，渠等間確有
    債務關係而設定抵押權，否則大可捏造本票為證云云。
二、經查：（一）被告與戊○○間確有二千六百萬元之債權債務關係，業據告訴人戊○○於偵查、原審及本院審理時一再指稱：其與被告為親戚關係並對戶而居，被
    告至其家中表示其為全弘公司股東，因作丙種交易而急需資金，保證如有風險會
    有所預知，絕對安全，而遊說其貸予資金，其因而籌資並向其他親友借貸，至八
    十七年十月已達二千六百萬元，前開借款均由被告經手，並交付經其背書之同額
    支票，於同年九月間均能按票載日期換票付息，然八十七年十一月四日全弘公司
    發生財務問題週轉不靈，被告竟稱一切資金往來均為其直接送交甲○○○，與之
    無涉，並將渠所有前開房地立刻設定抵押權予友人癸○○，以推卸民事賠償責任
    等語歷歷，經核與證人石燦麟於偵查中結證稱：「戊○○有向其客戶借錢，他借
    得的錢說是要轉借給庚○」；潘進炫於偵查中結證稱：「八十七年八或九月間在
    戊○○家有看到林某借庚○一百萬元的支票，當時林某講庚○是他的親戚，很有
    錢而且住對面」（以上見八十八年度偵續字第四四號第六三頁），並在本院證稱
    ：「我所知的部分在地檢署都已經說的很清楚。當時告訴人要蓋房子時，我到他
    家去，我剛好看到庚○走出去，庚○交付告訴人一張一百萬支票：支票背面有庚○的背書，我就問告訴人一百萬的支票是誰要借錢，他說就是剛才跟我照面者，
    而且是告訴人向人調來借他的。」；姚水源在本院證稱：「八十六年我賣了一棟
    房子，賣了一千二百萬，被告透過告訴人關係向我借三百萬，我太太本來叫他設
    定抵押，他原一次要借三百萬，後來我分批借他三百萬，八十六年十月二十三日
    一百萬，十月二十五日借二百萬，十月二十五日那天我去他家時我有看到庚○來
    拿錢，故確實是庚○向告訴人借的錢。我有與庚○的姊夫、他母親溝通，他本來
    說要還我們一成，但我們債權人（因為部分是告訴人向我們借來借給庚○）之中
    有一個反對而與庚○的姊夫吵架，本案才不了了之，不然他若沒借錢，何須還一
    成的錢，被告辯解他沒有用到錢，可能他也是借來給甲○○○。」；吳朝根在本
    院證稱：「我是告訴人的女婿，我也是本案受害人，因為八十六年時我與別人共
    同買一塊土地，後來賣掉，錢我本來要還貸款，庚○就透過我太太說要借三百萬
    ，很穩當，當時我經常在我岳父家裡出入，一個星期至少去四次，當時我經常看
    到庚○來我岳父家裡拿錢並換票，我至少看到這種情形有十次以上，我都沒有看
    過陳玉秀。」（以上見本院九十年十二月五日訊問筆錄）；丙○○證稱：「我是
    告訴人女兒，告訴人是有借款給被告，剛開始借多少我不知道，本來借五十萬、
    六十萬左右，八十六年底到八十七年九、十月間他要用大筆錢，當時我在與我父
    親談賣地的事情，才知道此事，錢是我親手拿的所以我知道，當時我家在蓋房子
    ，我有問我朋友他們要不要借；我借錢給被告很多人看到，錢我交給我父親當面
    拿給被告，八十六年底拿一百萬元、八十七年連績各一百萬元計三次，合計共借
    四百萬元，是我自己的錢，地點是我家，只有我、我父親及被告在場，此外我並
    向寅○○借一百五十萬元也借給被告，次數是二次地點是我家交給我父親轉交給
    被告，時間是八十七年五、六月間，有我、我父親、被告及寅○○在場。」、「
    我拿到的票都有甲○○○、庚○的背書」；寅○○證稱：「當時我要買房子，身
    上有錢，丙○○說被告有錢，我常看到被告在告訴人家出入，丙○○常回娘家，
    我為了賺利息並想被告有錢沒關係，所以八十七年五月八日我拿五十萬元給丙○○，被告、告訴人都在場，利息二分，故先扣一萬元，丙○○數利息給我，錢丙○○再轉交給被告。六月十二日丙○○又問我有沒有錢，我因拿五十萬元時被告
    有說沒錢可以跟他講，他會有辦法，所以我又拿給丙○○，再由丙○○轉交給庚○」、「被告有背書」，子○○○證稱：「我是告訴人女兒，系爭宜蘭市農會我
    為發票人名義，支票號碼：ＦＡ0000000號，八十七年六月二日期，面額
    為三百萬元之支票一張，是我父親開立，我開戶給我父親使用，我父親說庚○要
    來拿票」、「票都有被告背書」（見本院九十一年三月七日訊問筆錄），又系爭
    宜蘭市農會子○○○為發票人名義：ＦＡ0000000號，八十七年六月二日
    期，面額三百萬元之支票一張，係由告訴人所簽發借給被告，又由被告借予甲○○○，經甲○○○委請辰○○背書換發台灣省合作金庫宜蘭支庫ＧＣ00000
    00號三百萬元支票轉入乙○○帳戶，而乙○○帳戶係乙○○借給甲○○○所使
    用等情，業據告訴人、證人子○○○、甲○○○、辰○○、宜蘭市農會承辦人己○○、台灣省合作金庫宜蘭支庫承辦人壬○○、證人乙○○等人供述在卷，並有
    上開宜蘭市農會支票、台灣省合作金庫宜蘭支庫支票、宜蘭市農會轉帳收入傳票
    、北區農會電腦共用中心（宜蘭市農會）子○○○帳戶交易明細表附卷可稽，又
    證人鄭舜章證稱：「告訴人是我妹婿，被告是我遠親，平常我們很少來往，只有
    告訴人家裡蓋房子期間（八十七年六、七月蓋基地期間）某一日我去告訴人家裡
    ，看到告訴人拿錢給庚○，至於他們之間往來過程我都不清楚。再來，某一日告
    訴人去找我當調解人，我就去找庚○之母親（我要叫他嬸嬸），庚○的姊夫到家
    裡來找我至少六次，他說要還他們一成，我沒有拒絕他，只說「這樣不會太少嗎
    ？」，他姊夫說他有去查證，確實庚○有向告訴人借錢，後來我就叫告訴人另找
    他人與被告溝通，但後來就沒有再聯絡了。」（見本院九十年十二月五日訊問筆
    錄）；證人丁○○稱：「我是告訴人的兒子，庚○在八十七年十一月七日中午一
    、二點打電話給我到宜蘭縣政府，說向我父親借的錢二千六百多萬元要返還給我
    們，他要我轉告我父親，我平常經常幫被告跑腿，大家也都是朋友，他說錢要慢
    慢返還，要我父親放心，但當晚被告就失蹤，他太太在家而已，被告向我父親借
    錢我有在場約四次，我看到的有一次就是農會的三百萬元，錢是用報紙包住的，
    我不知道詳細金頷。二千六百萬元借款金額我是事後才由我父親處知道。」各等
    情相符，此外，並有告訴人所提出面額共計二千六百萬元、均經被告背書之支票
    十六張影本附卷可證。（二）被告雖辯稱前開借款均為甲○○○向戊○○借貸，
    其僅為引介人，未收取任何好處，甲○○○在偵訊中亦同此證述，如非事實甲○○○何願承擔前開鉅額欠款，至於支票上之背書均係全弘公司及甲○○○發生財
    務危機後，其於八十七年十一月十七日晚間八時許，遭戊○○藉詞誘騙至其住處
    ，由五、六名男女共同恐嚇並毆打成傷，脅迫其在甲○○○所交付之前開支票背
    書，事後其有向警方報案，有丑○○、辛○○、卯○○可證，並提出診斷證明書
    一紙為佐云云。然查，證人甲○○○於偵查中證稱：「（有無向戊○○或庚○借
    錢？）八十四年或八十五年間有透過庚○向戊○○借錢，因當時我缺錢有問庚○
    是否有朋友可借錢，結果他陸陸續續將錢交給我交借錢之人，當初庚○跟我說戊○○利息要二分半，我同意我的朋友也同意。利息的拿取剛開始是庚○來拿，之
    後有時沒空由戊○○向我拿。當初並沒有對庚○說我朋友何因缺錢，純粹以票調
    現。當初我有對庚○說是林阿屘與劉田塗要借錢，之前以劉田塗之票調現，後來
    以其子劉彥輝的票調現」、「一直至八十七年之前均有給付（利息），後來因我
    本身財務出狀況才積欠利息，庚○每次拿錢來都有說是向戊○○借錢的，共借二
    千多萬元」（見偵查筆錄第一０八、一０九頁），又在本院證稱：「我本來與戊○○沒有往來。後來我記得有碰到他與庚○二人一次，好像戊○○有一筆錢交給
    我，是現金幾十萬元，是我透過庚○向他借，我平常都透過庚○借錢，由他向他
    人借錢，至於他向何人借錢我不知道，後來庚○有列張借款人單子給我，以便我
    還錢或給付利息。與戊○○間借款只有一次，因庚○說他以後比較忙，他帶戊○○介紹給我認識，因以往利息錢我都交給庚○，庚○說以後他比較忙沒空向我收
    利息，我的朋友借錢，開票給我，我再透過庚○向他人借錢，但我與戊○○間只
    有一筆借款，是戊○○到我公司來，由他直接交錢給我，但金額、時間我忘記了
    ，說利息由我付給戊○○，當場有庚○、戊○○；但後來利息我還是交給庚○，
    還錢我都是透過庚○。」、「以前與戊○○本來沒有往來，後來他與庚○一起來
    那次後，庚○說他若沒空，利息要我交給戊○○，但是戊○○說他在蓋房子，沒
    空，也是庚○來收利息。我向庚○借錢利息不等，戊○○部分利息多少我現在忘
    記了」、「戊○○應該是沒有找人來搬財物，我對當時到我家來討債的人說我家
    的東西你們要，就搬走，但那些人後來同情我都沒有搬走。」、「我都是透過庚○借錢，也沒有指定對象借錢，只是庚○後來有開張單子給我以便我償還或給付
    利息。」、「全弘證券公司出事前沒有向戊○○直接借錢」、「庚○借款利息二
    分、二分半或三分不等」、「借款十六張票後面有我背書，透過庚○借款我多半
    會背書，有的也沒背書；背書是因借錢給我的人不認識我。」、「我記得只有一
    次是庚○帶戊○○來，庚○說以後他若沒空，利息可以由戊○○直接來收，至於
    借多少錢我忘記了，錢是戊○○拿來全弘證券公司，我不確定是否交給我，但只
    有這一次，錢每天進出頻繁，我實在不知道是否交給我，錢我都是透過庚○借錢
    ，剛開始金錢數目比較少，後來因為金額、人數較多，他才列一張明細給我以便
    我返還或給付利息給債權人。開口借錢我都是找被告庚○不錯，本案子○○○三
    百萬元支票是被告庚○給我的。」、「八十八年三月三十一日偵查中所述利息二
    分半那是我朋友要借，但時間已久，有無當面交錢，交多少錢我也不記得，那次
    是否有交利息我不確定，但後來利息還是由庚○轉交，因庚○說戊○○在蓋房子
    沒有空來收利息」、「錢是庚○借的，我不認識戊○○，借那麼多年後記憶中只
    有一次見到戊○○，但是借多少，錢交給誰我不記得」（見本院九十一年四月四
    日、同年月十一日、十六日訊問筆錄），由上觀之，可見甲○○○在偵查、本院
    之供述，除利息之給付前後略有不符外，其餘之供述前後均屬一致，並無矛盾之
    處，而有關利息之給付，應以甲○○○在本院詳細之供述為可採，顯見甲○○○
    係向被告借款而被告再轉向告訴人借款甚明。再者，被告雖辯稱係事後遭脅迫毆
    打而在支票上背書，其有向警方報案云云，而被告之妻鐘美琴亦證稱：「我是被
    告太太，八十七年十一月十七日我們吃晚飯時，我先生接到電話說告訴人打電話
    約他出去，等他回來後我看他臉色不對並摸著肚子，說被告訴人威脅，他身上右
    肩胛骨並有瘀傷。」等語（見本院九十一年三月七日訊問筆錄），然為告訴人所
    否認。且證人梅瑞華證稱：「八十七年十二月一日我任職宜蘭分局巡佐，我認識
    庚○，八十七年十二月間被告庚○有向我請教若被人傷害，如何自保，當時我是
    陪同庚○去新民派出所報案，但確實時間我不記得。報案時庚○有給我看一下驗
    傷單，他並問我應該怎麼辦，我說應該循法律途逕，他當時沒有表示是否要提出
    告訴，後來我有事就先走，他後來如何處理，我不在現場就不清楚」，證人丑○○證稱：「八十七年十二月一日庚○因為債務關係被毆傷，我有受理庚○報案，
    隔天他有跟我講，說他不想把事情鬧大，才沒有提出告訴，我有跟他說他可以有
    半年告訴權。他當時有無被毆傷？其身上有無傷勢，我記不起來。他當時有講誰
    毆傷他，現在我不記得名字。」，證人卯○○證稱：「八十七年十二月間，是辛○○陪同被告夫妻報案，說庚○被打傷、債務糾紛等，報案紀錄有沒有寫，因為
    時隔太久，不記得了。後來他有無提出告訴我不曉得。」（見本院九十一年一月
    十七日訊問筆錄），又宜蘭縣警察局宜蘭分局函檢送新民派出所八十七年十二月
    一日之工作紀錄一份，亦無受理庚○報案紀錄等相關資料，由上觀之，均不能證
    明被告有於八十七年十二月一日向警方報案，指訴告訴人對其毆打脅迫其在支票
    背書之情事。又經本院將告訴人所持有經被告背書之十六張支票及陳玉秀在其中
    十一張支票背書之字跡送請法務部調查局鑑定結果，雖認定係使用相同墨色反應
    之筆所書，至於是否同一日作成，歉難判定。又被告為背書之十六張支票之字跡
    彼此比對結果，筆劃特徵相符，判係同一人所書。至有關「庚○」與「陳玉秀」
    兩筆跡是否出於同一人所書，歉難鑑定等情，有該法務部調查局九十一年二月調
    科貳字第９００８４０９５號鑑定通知書附卷可稽，亦不能認定被告有被脅迫為
    背書之事實。參以被告對於告訴人戊○○與其有親戚關係，戊○○之前與甲○○○毫不相識，無從確信甲○○○之信用，加以一直由被告向告訴人連續借貸之款
    項高達二千六百萬元，又僅收受支票並無其他擔保，衡諸社會常情及經驗法則，
    告訴人要求須經有親戚關係並對面而居之被告背書，實乃事理之常，況且卷附十
    六張支票之發票人均為劉彥輝而非甲○○○，且全部十六張支票均經被告背書，
    甲○○○僅於其中十一張支票背書，另其餘五張支票面額高達八百五十萬元，未
    經甲○○○為背書，倘借款人確僅為甲○○○，被告事後受迫背書，則告訴人於
    借貸之初焉會同意收受高達八百五十萬元非借主之客票，其上又均無借主背書可
    資證明借主與其有債權債務關係之支票，綜上所述，告訴人指稱前開支票確於借
    貸之初即經被告背書，被告與之有債權債務關係，顯較被告前開辯解為可採，堪
    信屬實。
三、次查，被告與證人癸○○雖均陳稱被告曾向證人癸○○陸續借貸六百餘萬元，其
    中現金陸續借款三百餘萬元，並由癸○○提出合作金庫存褶以為證明，再八十七
    年三月間另借一筆三百萬元之款項，存入癸○○世華聯合商業銀行帳戶內，作為
    被告之借款，供被告買賣股票，所借款項均有本票以供擔保。然證人癸○○與本
    案事實有共犯之嫌，為利害關係人，並與被告為多年好友，本難期其為公正誠實
    之陳述，是其所述能否採信，尚有存疑之處，且查：（一）現金借款部分：(1)於
    偵查中被告與癸○○初次隔離訊問結果，證人癸○○證稱自八十年起至八十七年
    陸續出借款項，每次借款二十萬、三十萬元及五十萬元不等．．．；設定抵押權
    有經其母同意，每次利息當月清算，有時伊填取款條領取，有時被告填取款條，
    均由伊蓋印由被告前往提款；而被告供稱自八十四年起借款，每次借十五、二十
    萬元、最多六十萬元，證人癸○○由何處領出不知，八十四年借錢時扣除利息，
    八十五年換票時扣除，取款單從未寫過，抵押之不動產為伊所有，設定抵押權未
    得他人同意等語，二人對借款之時間、利息之支付、取款條之填寫、何人取款、
    有無經他人同意設定抵押權，所述不一。又癸○○在本院調查中證稱：「自八十
    年至八十四年借一次，八十五年、八十七年時又借一次。借二十萬至六十萬不等
    ，利息一點五，當月清算，先扣，領錢時我都是給付現金，沒有開取款條，八十
    四年以後每次借款二十至六十萬左右，到期他都是以商業本票跟我換，我就領現
    金給他。」；被告在本院供稱：「我有向癸○○借款，八十年至八十四年之前借
    過有還，借將近一百多萬左右，當時癸○○戶頭作股票，他陸陸續續幫我墊款，
    當時僅口頭約定，沒有開票給他，利息是依照市場上利息起算，是以日計算，那
    時他沒有拿錢給我。八十四年至八十七年中間，我陸陸續續跟他借六百三十萬，
    利息一點五分，以月算，事先我打電話跟他說何時要，他就約我過去拿。每次借
    的金額二十萬不等，他拿現金給我」等語（見本院九十年十二月五日訊問筆錄）
    ，均核與之前其二人各自之供述不符，且二人供述亦不一致，足見被告與證人癸○○上開供述，是否屬實，甚有可疑，不能採信。(2)借款交付本票，除為擔保外
    ，可做為借款之證明，一般均於債務為完全之清償時，始將之返還，否則易生債
    務是否消滅之疑議，且於設定抵押權之場合，嗣若未清償債務，擬拍賣抵押物時
    若生爭執，亦需本票以供債權之證明，被告與證人均從商多年，對於債權之確保
    ，當甚為注意，是證人癸○○於設定抵押權時，將本票返還被告，顯與一般交易
    常情不符，況渠等於偵查中均稱本票還予被告，並未敘及本票交回後已撕毀，嗣
    後卻於原審調查時均改稱前詞，啟人疑竇。又依證人癸○○所提之合作金庫存褶
    觀之，其出入之款項頻繁且鉅大，顯見其對如何保障債權應有相當之認識，當無
    可能疏忽未予注意而將本票返還之可能，且被告辯稱許清賢代書有目睹返回本票
    之事，亦據證人許清賢於原審到庭否認；(3)證人癸○○雖提出其所有之合作金庫
    存褶八本，以示其出借款項予被告之證明，惟其內容轉出之款項有百萬元者，有
    數萬元者，均未經註明何者係出借予被告，是該等存款之往來，即難證明其與被
    告間之借貸關係。是被告與證人癸○○就現金借款及抵押權設定情形，語多矛盾
    ，且合作金庫之存褶往來，亦無法採為有利於被告之證據，被告之辯詞，即難遽
    信；（二）八十七年三月間三百萬元借款部分：(1)被告自稱於全弘公司開設帳戶
    ，則其借款買賣股票自可由癸○○匯入其帳戶以其自己之帳戶為之，又何需多此
    一舉利用證人癸○○所有之世華商業銀行帳戶交易，而將重要之對帳單均寄至癸○○處，反而自己對於交易情形不甚清晰（此由被告於原審偵、審中對於買賣何
    股票之盈虧均無法供述可證）？(2)又被告及證人癸○○均一再堅稱僅為癸○○單
    純借貸被告三百萬元，則依渠等所述根本無使用人頭帳戶之必要，癸○○為何同
    意被告使用其帳戶進行交易，並甘冒風險另開設融資帳戶復提供資金供被告買賣
    股票。又縱要利用人頭帳戶進出，一般常見人頭均將印鑑、存褶等物交付使用戶
    者使用，而本件證人癸○○既自行保管印鑑，且於偵查中檢察官訊問為何帳戶供
    被告操作股票時，竟稱「這樣我才能控制」云云，均與一般借用他人帳戶購買股
    票之常情相違。(3)證人癸○○既係借貸被告「三百萬元」，並特地於世華銀行開
    設帳戶供被告使用，為何依卷附世華銀行函送前開帳戶之資金往來狀況所示，癸○○在八十七年三月二十六日開戶存入「一萬元」，同年月三十日又存入完整之
    「三百萬元」，未予扣除先前已存入部分，前開一萬元豈非贈與？且被告與證人
    癸○○稱雙方均有提領該帳戶存款使用，如此利息計算及實際債權額易生混淆，
    亦核與一般債權債務金額應力求明確清晰有異。(4)證人陳其昌雖證稱受託為被告
    購買股票，並經癸○○同意在其帳戶內進行交易云云，然衡諸受託為他人操作，
    為避免爭議，對於其究竟為被告購買出售何股票當有一定之記憶或記載，且據被
    告所述陳其昌為其在該帳戶交易之股票有虧損一百多萬元，證人操作失利，當對
    友人或多或少有些許歉意，然證人陳其昌於原審調查中竟僅能含糊證稱操作結果
    有賠錢，至於究竟交易何股票，竟不復記憶，實令人懷疑其究竟有無受託代為交
    易股票，從而其證詞亦難遽信。  （三）就設定抵押權金額部分，被告辯稱全弘
    公司發生退票後，八十七年十一月八日癸○○即至其住處要債未遇，次日上午復
    再度上門，經其告知因前開甲○○○之債累在數年內無法清償，雙方乃約定以六
    百三十萬元本金，月息一分半約九萬餘元，一年單利約一百一十萬元，「預估一
    年半」之本金及利息概算，以八百萬元為整數，而以其所有前開房地設定八百萬
    元之第二順位抵押權予癸○○，然依卷附宜蘭縣地政事務所函送之本件抵押權設
    定契約書內容卻填載義務人兼債務人庚○積欠權利人癸○○（本金）八百萬元，
    同意以前開房地設定同額抵押權予癸○○，約定權利存續期間自八十七年十一月
    九日起至八十八年十一月九日止計「一年」，利息依各個債務契約之約定，無遲
    延利息及違約金，債務屆期清償，顯與被告所述利息計算時間有異。另依被告與
    證人癸○○所述雙方借貸多年，持有多張本票，依理渠等在設定抵押權額度前應
    有經過相當之計算，然證人癸○○卻於原審調查程序中證稱被告總共欠伊六百三
    十萬元，說「三、四年內」無法還錢，所以加算利息才設定八百萬元給伊，但當
    時並「未特別說要算幾年（利息）」等語在卷，渠等所述計算抵押權額度和實際
    記載亦互有歧異，且與一般債權人與債務人結算債權債務金額之審慎態度有別。
    綜上所述，被告與證人癸○○間之證詞互有矛盾，且其等所述借款及輕率處理之
    態度與一般正常交易常情亦相逕廷，堪信渠二人間並無實際債權債務關係，所辯
    顯為臨訟飾卸之詞，不足採信，是告訴人指稱被告因積欠其前述二千六百萬元之
    債務，迭受催討，恐其所有座落宜蘭縣宜蘭市○○段乾門小段四九之六地號及其
    上建物即門牌號碼宜蘭縣宜蘭市○○路二號房地遭查封拍賣，而有虛偽設定抵押
    權之動機，並非虛詞應可採信，故本件事證明確，被告犯行堪以認定，應依法論
    科。
四、核被告所為，係犯刑法第二百十四條之使公務員登載不實罪。其與癸○○就前開
    犯行間，互有犯意之聯絡及行為之分擔，均為共同正犯。原審本同上之見解，以
    被告罪證明確，適用刑法第二十八條、第二百十四條、第二條第一項前段、第四
    十一條第一項，罰金罰鍰提高標準條例第一條前段、第二條，審酌被告之素行、
    犯罪之動機、目的、手段、積欠他人債務不謀尋正當方法清償，竟串謀虛偽設定
    抵押權以求規避個人財產遭債權人追償，影響地政機關對建築物及土地登記之正
    確性及債權人實現其債權，犯後復一再狡詞圖卸，毫無悔意等情狀，量處有期徒
    刑六月，並以被告行為後，刑法第四十一條業於九十年一月四日修正為「犯最重
    本刑為五年以下有期徒刑以下之刑之罪，而受六月以下有期徒刑或拘役之宣告，
    因身體、教育、職業、家庭之關係或其他正當事由，執行顯有困難者，得以一元
    以上三元以下折算一日，易科罰金。但確因不執行所宣告之刑，難收矯正之效或
    難以維持法秩序者，不在此限。」「併合處罰之數罪，均有前項情形，其應執行
    之刑逾六月者，亦同。」並於同年月十日公佈施行，於同年月十二日生效，比較
    新舊法之規定，對本件犯罪雖無差異，依刑法第二條第一項前段之規定，適用裁
    判時之新法，對上述所處之刑諭知如易科罰金之折算標準，以三百元折算一日，
    認事用法均無不合，量刑亦無不當，被告上訴意旨矢口否認犯行，指摘原判決不
    當，為無理由，應予駁回。
據上論斷，應依刑事訴訟法第三百六十八條，判決如主文。
本案經檢察官周誠南到庭執行職務
中      華      民      國    九十一    年      五      月      十四    日
                            臺灣高等法院刑事第二庭
                                  審判長法  官  蔡  長  溪
                                        法  官  林  俊  益
                                        法  官  楊  貴  志
右正本證明與原本無異。
不得上訴。
                                        書記官  胡      儀
中      華      民      國    九十一    年      五      月      十六    日
